【裁判字號】    98,重訴,71
【裁判日期】    990618
【裁判案由】    侵權行為損害賠償
【裁判全文】
臺灣高雄地方法院民事判決              98年度重訴字第71號
原      告  己○○
原      告  丙○○
原      告  甲○○
前列三人共同
訴訟代理人  洪千琪律師
被      告  戊○○
被      告  乙○○
被      告  郭貞秀
前列三人共同
訴訟代理人  蕭永宏律師
當事人間請求侵權行為損害賠償事件，本院民國99年6 月3 日言
詞辯論終結，判決如下：
  主  文
被告戊○○與被告乙○○間於96年1 月11日就高雄縣旗山鎮○○
段1424、1425號土地所為之移轉登記應予塗銷。
被告戊○○應將高雄縣旗山鎮○○段1424、1425號土地所有權權
利範圍各2 分之1 移轉登記予原告己○○及原告丙○○。
被告戊○○與被告郭貞秀間於90年8 月6 日就高雄縣旗山鎮○○
段1426號土地所為之移轉登記應予塗銷。
被告戊○○應將高雄縣旗山鎮○○段1426號土地所有權權利範圍
2分之1移轉登記予原告甲○○。
被告戊○○應將高雄縣旗山鎮○○段158號土地所有權權利範圍8
分之1移轉登記予原告甲○○。
訴訟費用由被告戊○○、乙○○負擔30分之24，被告戊○○、郭
貞秀負擔30分之5 ，戊○○負擔30分之1 。
  事實與理由
壹、程序部分
一、本件原告己○○起訴時雖係刑事附帶民事訴訟，但於刑事庭
    以案件繁雜移送民事庭審理，並經原告繳納裁判費，故有關
    本件之程序應適用民事訴訟法之規定先予敘明。
二、本件原告之請求均係出於郭龍清之遺產借名登記於被告戊○○名下，而欲請求返還，故其原因事實具有共同性，原告各
    請求之主張在社會生活上具有共通性及關連性，而原告請求
    所依據之證據資料主要乃系爭土地之登記簿謄本及二份切結
    書，在審理上均得加以利用，原告之訴在同一程序中加以審
    理可使兩造紛爭一次解決，避免重複審理和裁判矛盾而達當
    事人私權能儘速確定和減省法院勞費，故本件原告所為訴之
    追加乃屬民事訴訟法第255 條第一項第二款之請求基礎事實
    同一，應予准許。至於原告甲○○之追加起訴，其既已繳納
    裁判費，乃屬獨立之訴，合併於本件訴訟加以審理，因基礎
    之原因事實亦屬同一，對於訴訟之進行無妨害，而得利用同
    一程序加以處理，其起訴並無違法，自應准許。
貳、實體方面：
一、原告主張：坐落高雄縣旗山鎮○○段1424、1425、1426、
    158 地號土地，原為原告及被告戊○○之父郭龍清所有（
    1425地號土地原登記於郭龍清之弟郭彩清名下），遭被告戊○○陸續辦理移轉登記於其名下。訴外人郭龍清於民國84年
    1 月18 日 去世後，原告與被告戊○○及訴外人甲○○4 人
    就上開土地為分配協議，由被告戊○○於84年2 月4 日簽訂
    切結書載明因上開農地不能辦理共同繼承登記，暫以戊○○
    名義登記，將來可以分割時，旗尾段1424、1425地號土地登
    記予原告丙○○、己○○共有，應有部分各2 分之1 ；旗尾
    段1426地號土地及158 地號土地應有部分8 分之2 登記予原
    告甲○○及被告戊○○共有，應有部分各2 分之1 及8 分之
    2 除以2 在移轉前，被告戊○○願負責妥善管理，並於同日
    向本院公證處旗山分處請求切結書認證。詎被告戊○○明知
    其僅係系爭土地之登記名義人，且負有管理土地之責，竟仍
    於96年1 月11日將系爭1414及1425地號土地以贈與為原因移
    轉登記予知情之其子即被告乙○○，將1426地號土地以贈與
    為原因移轉登記予其女郭貞秀。乃主張被告與其子乙○○、
    其女郭貞秀間之子與為通謀虛偽意思表示無效；若認有效亦
    屬無償行為而有害原告之債權，應依民法第244 條第1 項規
    定撤銷該詐害行為，並本於返還信託物及侵權行為之法律關
    係請求先位聲明: （一）、被告戊○○與被告乙○○間於
    96. 1.11就高雄縣旗山鎮○○段1424、1425號土地所為之移
    轉登記應予塗銷。被告戊○○應將高雄縣旗山鎮○○段1424
    、1425號土地所有權權利範圍各2 分之1 移轉登記予原告己○○及原告丙○○。（二）、被告戊○○與被告郭貞秀間於
    90.8.6就高雄縣旗山鎮○○段1426號土地所為之移轉登記應
    予塗銷。被告戊○○應將高雄縣旗山鎮○○段1426號土地所
    有權權利範圍2 分之1 移轉登記予原告甲○○。（三）、被
    告戊○○應將高雄縣旗山鎮○○段158 號土地所有權權利範
    圍8 分之1 移轉登記予原告甲○○。（四）、訴訟費用由被
    告戊○○、乙○○連帶負擔30分之24，被告戊○○、丁○○
    連帶負擔30分之5 ，戊○○單獨負擔30分之1 。備位聲明：
    （一）、被告戊○○、乙○○應連帶給付己○○新台幣（以
    下同）5,899,650 元，並自刑事附帶民事起訴狀繕本送達翌
    日起，至清償之日止，按年息5%計算之利息。（二）、被告
    戊○○、乙○○應連帶給付原告丙○○新台幣5,899,650 元
    ，並自刑事附帶民事起訴狀繕本送達翌日起，至清償之日止
    ，按年息5%計算之利息。（三）被告戊○○、郭貞秀應連帶
    給付原告甲○○新台幣5,899,650 元，並自98.3.23 訴之追
    加狀繕本送達翌日起，至清償之日止，按年息5%計算之利息
    。（四）、被告戊○○應將高雄縣旗山鎮○○段158 號土地
    所有權權利範圍8 分之1 移轉登記予原告甲○○。（五）、
    訴訟費用由被告戊○○、乙○○連帶負擔30分之24，被告戊○○、郭貞秀連帶負擔30分之5 ，戊○○單獨負擔30分之1
    。
二、被告則以：伊為協助原告及被告戊○○之父郭龍清撐持家計
    ，系爭土地上曾設定最高限額抵押權為擔保借款，原告不願
    幫忙清償上開借款，被告乙○○、郭貞秀協助將上開借款清
    償完畢及塗銷抵押權後，被告戊○○始將系爭土地登記予被
    告乙○○、郭貞秀，被告負擔家中經濟重擔，讓弟妹受有良
    好教育，並扶養父母，養老送終均為被告戊○○獨立所為，
    系爭土地貸款亦供家用，貸款大約七成既為被告所清償則家
    產七成歸被告所有，並不為過，其餘三成乃屬扶養父母之生
    活費，故被告戊○○乃屬土地之所有權人，並無不法侵害原
    告之權利。至於72年7 月25日之切結書乃應郭龍清要求所寫
    ，是郭龍清要賣土地時條件才會成就，但直至郭清龍死亡都
    未賣土地所以條件並未成就，該土地乃歸被告戊○○終局取
    得，84年2 月4 日之切結書並非被告戊○○之真意，是原告
    利用父喪期間被告心煩意亂下所為，不生法律上效力等語，
    資為抗辯。並聲明：(一)原告之訴駁回。(二)如受不利益判決，
    請准提供擔保免為假執行。
三、兩造不爭執之事項：
  (一)系爭土地原為原告及被告戊○○之父郭龍清所有（1425地號
    土地原登記於郭龍清之弟郭彩清名下）。1424地號土地於72
    年3 月30日以買賣為原因，移轉登記為被告戊○○所有；14
    25地號土地於65年10月9 日以買賣為原因，移轉登記為被告
    戊○○所有。系爭1424及1425地號土地於96年1 月11日以贈
    與為原因，移轉登記為被告乙○○所有；系爭1426地號土地
    於90年8 月6 日以贈與為原因，移轉登記為被告郭貞秀所有
    ，同段158 地號土地應有部分8 分之2 登記為被告戊○○所
    有，此有台灣省高雄縣土地登記簿及土地登記第二類謄本在
    卷可稽。
  (二)被告戊○○曾分別於72年7 月15日簽立之切結書載明「立切
    結書人戊○○茲因父親之名義土地坐落旗尾段1424地號田6
    則、0.2300公頃及同段14 26 地號田6 則0.1577公頃所有權
    全部信託移轉登記本人名義，約定日後父親需要出賣之時本
    人絕無條件同意辦理一切手續並無異議，恐口無憑立此切結
    書為據」。於84年2 月4 日簽訂切結書，其內容載明：「旗
    山鎮○○段農地1424、1425、1426等三筆祖產不能辦理財產
    共有登記，暫以戊○○名義登記，具結人願負責妥善管理，
    倘有虛偽等情或損及他人權益時，願負責法律上一切責任，
    具結人同意將來可以分割時，農地1424、1425號由丙○○及
    己○○共有，產權各2 分之1 ，農地1426號由戊○○及甲○○共有，產權各2 分之1 ，同段建地0158號與甲○○共有（
    各擁有八分之二除以二），上述財產現有抵押貸款由具結人
    負責償還無訛。‧‧」，並於同日向本院公證處旗山分處請
    求切結書認證，此有切結書及本院84年度認字第009 號認證
    書在卷可稽。
  (三)被告因犯背信罪，經臺灣高雄地方法院檢察署以96年度偵字
    第22495 號起訴書提起公訴，經本院刑事庭以96年度易字第
    3724號刑事判決判處被告戊○○有期徒刑1 年，減為有期徒
    刑6 月，如易科罰金，以新台幣1 仟元折算1 日；被告乙○○有期徒刑4 月，減為有期徒刑2 月，如易科罰金，以新台
    幣1 仟元折算1 日，緩刑2 年，經上訴後遭台灣高等法院高
    雄分院駁回上訴確定（該院97年度上易字第1006號刑事判決
    ）。
四、原告己○○、丙○○請求塗銷被告戊○○與乙○○於96年1
    月11日就前揭1424、1425號土地所為移轉登記，並將該土地
    所有權權利範圍二分之一移轉登記予原告己○○及丙○○。
    原告甲○○請求塗銷被告戊○○與郭貞秀於90年8 月6 日就
    前揭1426號土地所為移轉登記，並將該土地所有權二分之一
    移轉登記予原告甲○○是否有理？
（一）、系爭1424、1425、及1426土地為何人所有？
  1 、1424及1426號土地均於59年7 月15日總登記郭龍清為所有
      權人，郭龍清就1424地號土地（地目：田）經總登記為所
      有權人。郭龍清為節稅，將其所有上開1424及1426地號土
      地於68 年3月16日以買賣為原因移轉登記與邱德和，邱德
      和於68年5 月7 日以買賣為原因移轉登記與原告己○○。
      被告戊○○於72 年3月間某日，以辦理貸款為由，向原告
      己○○索取印章，於72年3 月30日，以買賣為原因，將
      1424及1426地號土地移轉登記與被告戊○○。嗣被告戊○○於72年7 月15日應郭龍清之要求立具切結書表明旗尾段
      1424號、1426號土地，係郭龍清信託移轉登記與被告戊○○名義，日後郭龍清需要出賣時，被告戊○○絕無條件同
      意辦理一切手續，此有1424、1426地號土地登記謄本各1
      份及72年7 月15日切結書1 紙在卷足憑。該土地原為郭龍
      清所有係為節稅才登記為邱德和所有，再登記為己○○名
      義，事後雖再登記為被告戊○○所有，其登記移轉之原因
      雖均記載為買賣，但彼此間並未真正有買賣之事實存在，
      且因被告戊○○並未經其父郭龍清之同意而私自亦貸款為
      名，自己○○處取得印鑑將該土地移轉過戶於自己名下，
      從而郭龍清乃要求被告戊○○切結該二筆地號土地係郭龍
      清信託移轉登記為戊○○名義，被告戊○○並未真正取得
      所有權，其僅係登記名義人，原真正之所有權人仍為郭龍
      清。
  2 、系爭1425地號土地於59年7 月15日土地總登記雖登記所有
      權人為郭彩清，然該筆地號土地原係祖產要分給郭龍清，
      因為登記錯誤，所以總登記登記於郭彩清名下，事後要再
      登記到郭龍清名下時，因為郭龍清是公務員無自耕農身分
      不能登記在他名下，所以暫時登記在被告戊○○名下，此
      有卷附1425地號土地登記簿謄本在卷可證，再參以84年2
      月4 日被告戊○○並不否認為其所親簽之切結書，其內容
      載明包含1425地號土地分配由丙○○及己○○共有產權各
      二分之一，被告仍未拒絕而於具結人處簽名，若非被告戊○○認知1425地號土地之實際所有權人為郭龍清，郭龍清
      死亡後1425地號土地亦屬郭龍清之遺產，並非被告戊○○
      所有，其自無不對該切結書之內容表示反對，並拒絕而簽
      名之理。故該1425地號土地原仍為郭龍清所有，被告戊○○僅是登記名義人並非真正之所有權人乃可認定。
  3 、被告戊○○雖辯稱伊簽立84年2 月4 日切結書，是因為父
      親剛過世，心煩意亂所為，並不生法律上效力云云。然查
      ：被告戊○○係具一般生活經驗，智識正常之成年人，對
      處理有關父親遺產土地事宜等文書之簽立，豈有輕忽不知
      文書內容即予簽名之可能。況被告於被告戊○○於72年7
      月15日即曾應郭龍清之要求立具切結書，表明旗尾段1424
      號、1426號土地，係郭龍清信託移轉登記與被告戊○○名
      義，日後郭龍清需要出賣時，被告戊○○絕無條件同意辦
      理一切手續，如何會不知出具切結書之意義為何？尤有甚
      者，該切結書並經法院公證人予以認證，認證時須經到場
      人承認為本人簽名蓋章，並提出身分證明文件，證明為到
      場本人，並經公證人詢問請求認證人，確認其瞭解私證書
      之內容，始加以認證，並須在場人承認無誤，始加以簽名
      ，此觀諸高雄地方法院84年2 月4 日認證書記載之內容即
      可明瞭，被告戊○○辯稱該份認證書所付之切結書不生效
      力，不足採信。
（二）、原告請求被告戊○○返還土地之依據：
  1 、系爭1424、1425及1426地號土地之所有權原均為郭龍清所
      有，被告戊○○僅係登記名義人，已如前述。系爭1424、
      1426 地 號土地郭順清並未有直接移轉登記予戊○○之行
      為，而係登記予邱德和再登記予己○○後，遭被告戊○○
      以申辦貸款為由再登記於其名下，此部分之移轉均無真正
      之買賣關係存在，郭龍清仍得本於其所有權人之地位，請
      求被告戊○○返還系爭二筆土地。事後二人就系爭二筆土
      地又成立類似信託關係之契約，被告戊○○必須於郭龍清
      請求時返還該系爭二筆土地予郭龍清。
  2 、系爭1425地號土地雖因土地總登記之錯誤而登記為郭彩清
      所有，但實際上仍為郭龍清所有，其欲更正登記時因礙於
      郭龍清為公務員，不具自耕農身分而登記於被告郭順清名
      下，此項以戊○○名義登記為所有權人之行為，乃係出於
      郭龍清之自由意願，但並未有讓戊○○終局取得系爭土地
      所有權之意思，僅係在法令限制期間以被告戊○○為登記
      名義人，於法令不再限制時，郭龍清仍得隨時終止此項關
      係，而請求被告戊○○返還。此種關係並非真正有委任被
      告戊○○處理事務，亦非如信託契約而將土地所有權信託
      移轉登記，請受託人積極為所有權人管理、使用、收益處
      分系爭土地，該財產具有獨立性之情形（信託法參照）而
      係單純以被告戊○○為名義人，土地所有權人得於法令無
      限制下隨時請求登記名義人返還之類似信託關係，終止二
      造間契約。
  3 、原土地所有權人郭龍清既有請求被告戊○○返還土地之請
      求權，則郭龍清於死亡時，原告為郭龍清之繼承人依民法
      第1148條概括繼承郭龍清之權利與義務，自得依前揭法律
      關係請求被告戊○○返還系爭土地。
（三）、原告得請求被告乙○○、郭貞秀塗銷系爭1424、1425、
        1426地號回復為戊○○名義之法律依據：
  1 、民法第244 條第1 項規定「債務人所為之無償行為，有害
      及債權者，債權人得聲請法院撤銷之。」系爭1424及1425
      地號土地被告戊○○於96年1 月11日以贈與為原因移轉登
      記予乙○○；1426地號土地則於90年8 月6 日亦以贈與為
      原因移轉登記予被告郭貞秀，此有系爭土地之土地豋記簿
      謄本在卷可證，並為被告所不爭執。
  2 、被告戊○○既有將係徵土地返還予原告之義務，其竟贈與
      其子女，該贈與土地之行為使土地脫離被告戊○○之名義
      ，造成債權人返還請求之困難，自屬有害於原告之返還請
      求權，原告訴請法院撤銷，乃屬有據。
  3 、被告戊○○雖於刑事審理時主張，郭貞秀替伊償還貸款，
      事後乙○○再償還丁○○部分款項，系爭土地之貸款既由
      被告戊○○償還，土地所有權即應歸其所有。然查：
    3.1 、系爭土地之抵押借款人為戊○○及郭宋秋蓉，該土地
      之真正所有權人既非被告戊○○，其以之為抵押借款，所
      借之款項為其所取得運用，其主張用於郭龍清家庭生活開
      銷與扶養所需，但郭龍清為警察人員退休，又有多名子女
      可以扶養，是否均由戊○○扶養已屬有疑。
    3.2 、被告主張其女郭貞秀為其償還銀行借款，然未見其舉
      證以實其說，況若所有抵押借款確為郭貞秀所代為清償，
      何以在90年6 月28日清償美濃鎮農會就1424、1425之抵押
      貸款後（見卷第131 、132 頁），並未將之贈與給郭貞秀
      ，而係遲至96 年1月11日始將該二筆土地以贈與為原因移
      轉登記予乙○○？
    3.3 、而郭貞秀於為戊○○清償所有債務，又何以僅就1426
      地號土地為贈與原因之移轉登記？而不將全部土地為移轉
      。又若該清償係有對價關係，則二者間應以買賣為原因為
      移轉登記，何以為贈與之登記，從而，縱認郭貞秀確有替
      戊○○償還抵押借款債務，其亦無要以系爭三筆土地所有
      權之移轉為對價，而僅係單純為其父戊○○清償債務之意
      ，而該土地之事後贈與移轉亦確出於被告戊○○與被告乙○○與丁○○間之合意。此再觀諸郭貞秀取得1426地號土
      地面積為1577平方公尺，而1424 及1425 地號土地面積則
      分別為2300及889 平方公尺，二者相差甚大，益足見其確
      為贈與並非以代償為土地移轉之對價。
  4、關於撤銷權之時效：
    4.1 、1424及1425地號土地係於96年1 月11日移轉，原告己○○於同年即提出告訴並附帶民事訴訟，故未逾1 年之除
      斥期間。
    4.2 、1426地號土地之債權人為甲○○，其長年居住於美國
      ，不知其得請求返還之土地於90年間遭移轉，直至97年12
      月間返台始知悉，而於98年3 月23日（卷32頁）提起本件
      訴訟，此從刑事案件只有己○○就1424、1425地號土地提
      出告訴，原告甲○○並未提出告訴，即可知悉。
    4.3 、故本件原告均未逾民法第245 條自債權人知有撤銷原
      因時起一年及行為時起10年之除斥期間，原告行使撤銷權
      為合法。
五、關於高雄縣旗山鎮○○段158 號土地所有權權利八分之一應
    否移轉於原告甲○○部分：
（一）、本地號土地於35年6 月13日土地總登記時即登記為郭彩
      清及兩造之父郭龍清各持分1/2 ，後郭彩清死亡，由其四
      名子女繼承持分各1/8 ，而郭龍清1/2 部分則於72年2 月
      8 日以買賣為原因由郭龍清移轉登記予戊○○2/8 ，丙○○、己○○各1/8 ，此有系爭土地登記簿謄本及異動資料
      一份在卷足憑。
（二）、系爭土地持分1/2 部分原所有權人郭龍清雖於72年2 月
      8 以買賣為原因移轉登記予戊○○2/8 ，丙○○、己○○
      各1/8 ，但當時因為甲○○在國外，故暫時借名在被告戊○○名下，事後仍須將其中1/8 移轉登記予原告甲○○。
      蓋：
  1 、郭龍清有四名男性繼承人即原告三人與被告戊○○，郭龍
      清即以買賣為原因而要移轉持分給其子，焉有獨漏甲○○
      未給之理。
  2 、被告戊○○於84年2 月4 日所出具之切結書乃明確載明同
      段（旗尾段）建地零壹伍捌號與甲○○共有（各擁有捌分
      之貳除以貳），此有前揭經法院認證之切結書在卷足憑。
      該2/8 之持分權利若不包括原告甲○○之權利1/ 8，戊○○又何需自承該2/8 與甲○○共有，且明確指出各擁有捌
      分之貳除以貳。
（三）、原告甲○○於美國取得博士學位並居住於美國，此為被
      告戊○○所自承（見本院卷第48頁被告答辯（二）狀）而
      郭龍清欲分配其所有持分之土地予其子時，因甲○○不在
      國內，乃將其應得之部分暫時登記予長子即被告戊○○之
      名下，待日後再過戶還予原告甲○○乃常情無違，被告戊○○主張其支出家庭父母親生活費及清償郭龍清借貸而應
      取得系爭財產，乃與事實不符。從而，原告本於終止對於
      被告戊○○之信託關係，請求被告戊○○返還並移轉登記
      系爭之土地應有部分1/8 ，即有理由，應予准許。
六、被告戊○○雖主張伊負擔家計，故該借款由其所清償系爭土
    地為家產即應為其所取得。然此並未據被告戊○○舉證以實
    其說，況兩造之父郭龍清並非無收入無財產之人，而係擔任
    警察有固定來源，其若家計困難，又如何供應甲○○至國外
    取得博士學位，又若戊○○確有為家庭犧牲，而成就其他兄
    弟姐妹，此種對遺產有特別貢獻者，若欲使其於遺產分配時
    能獲得補償，除須有法律明文外，更須確有對遺產之保存或
    增加特別貢獻時始得為之。然本件系爭遺產自始均為郭龍清
    所有，在被告戊○○將1424及1426土地登記為其所有時，郭
    龍清還要求被告戊○○立切結書，要求其將來必須返還，在
    郭龍清死亡後被告戊○○除切結登記於其名下之財產要返還
    ，還切結土地上之抵押貸款由其負責，可見本件自始即無特
    別貢獻或應由被告戊○○取得之依據，被告所辯尚非有據。
七、綜上所述，被告戊○○依類似信託關係（借名）負有於原告
    終止該關係後返還系爭土地之義務，本件原告既已終止該關
    係而請求返還，被告戊○○依法即應將系爭土地依原告所應
    得之權利範圍移轉登記予原告。被告戊○○之無償贈與被告
    乙○○、丁○○之行為及物權移轉行為均被撤銷，則該行為
    乃溯及自始失其效力，從而不發生物權移轉之效力，其原以
    贈與為原因之物權移轉登記行為即失其法律依據而應予塗銷
    回復為被告戊○○名義。而戊○○依前述則於塗銷回復為其
    名義後應依系爭土地原告所得請求移轉之權利範圍移轉登記
    予原告。從而原告先位聲明主張為有理由，即應予准許。備
    位聲明即無必要再加以判決。原告就本件並未為假執行之聲
    請，被告陳明願供擔保請准免予假執行，即無必要再酌定擔
    保金額准許。
八、本件事證已明，兩造其餘主張及攻擊防禦方法，於判決結果
    不生影響，爰不贅述。
九、結論：本件原告之訴有理由，依民事訴訟法第85條判決如主
    文。
中    華    民    國    99    年    6     月    18    日
                  民事第四庭法  官  陳樹村
正本係照原本作成。
如不服本判決，應於判決送達後20日內向本院提出上訴狀並表明
上訴理由，如於本判決宣示後送達前提起上訴者，應判決送達後
10日內補提上訴理由書（須附繕本）。
中    華    民    國    99    年    6     月    18    日
                            書記官  葉姿敏

司法院資訊處製作；財團法人民間司法改革基金會備份。
